臺灣高等法院民事判決
108年度上易字第1405號
上  訴  人  林冠之  

訴訟代理人  江燕偉律師
被 上訴 人  王仁心  


            葉昭玉  

            葉如玉  

            楊玉琴  


共      同
訴訟代理人  翁顯杰律師
上列當事人間請求清償借款事件，上訴人對於中華民國108年10
月15日臺灣士林地方法院108年度訴字第192號第一審判決提起上
訴，本院於中華民國109年6月9日言詞辯論終結，判決如下：
    主      文
上訴駁回。
第二審訴訟費用由上訴人負擔。
    事實及理由
一、上訴人主張：被上訴人王仁心、葉昭玉、葉如玉（下稱王仁
    心等3人）、楊玉琴（與王仁心等3人合稱被上訴人）於民國
    （下同）102年4月12日向伊借款新臺幣（下同）4,500萬元
    （下稱系爭借款），約定月息2%、清償期為同年10月15日，
    並由訴外人楊健福代被上訴人用印於借款約定書（下稱系爭
    借款約定書），並擔任保證人。詎每月應付利息90萬元，僅
    繳付至105年3月25日止，被上訴人於106年3月13日、同年月
    31日、同年4月7日分別清償500萬元、1,000萬元及3,000萬
    元，共清償本金4,500萬元，則計至106年3月清償完畢止之
    利息，共欠1,035萬元（自105年3月26日起至106年3月13日
    止）。伊雖曾就王仁心等3人所有，即門牌號碼為臺北市○○
    區○○路00號1樓、2樓、4樓、10之1號1樓、2樓、4樓房屋及
    所坐落土地應有部分（下合稱系爭房地）聲請強制執行，被
    上訴人於105年12月29日就系爭房地另與伊簽立不動產買賣
    契約書（下稱系爭買賣契約書），應交付之買賣價金1億8,0
    00萬元，其中4,500萬元係抵充系爭借款本金，並未抵償利
    息。爰依消費借貸法律關係及系爭借款約定書之約定，就上
    開所欠利息，其中106年2月及同年3月之利息為一部請求，
    聲明判命被上訴人應連帶給付100萬元。（原判決駁回上訴
    人之請求，上訴人不服，提起上訴）於本院上訴聲明：㈠原
    判決廢棄。㈡被上訴人應連帶給付上訴人100萬元。
二、被上訴人則以：渠等未曾於系爭借款約定書上簽名，亦未授
    權楊健福以渠等名義向上訴人借款，不知楊健福以其所有系
    爭房地設定抵押權向上訴人借款，系爭房地經強制執行時，
    始知上情。經與上訴人協商，而於105年12月29日就系爭房
    地簽訂不動產買賣附買回契約書（即系爭買賣契約書），約
    定以系爭房地部分價款抵充債務，而不再追究是否有系爭借
    款乙事，上訴人亦不請求利息，則上訴人復依系爭借款約定
    書之約定，請求利息，即屬無據等語置辯。於本院答辯聲明
    ：駁回上訴。
三、本院之判斷：
  ㈠查上訴人於101年10月30日簽立，以王仁心為借款名義人之約
    定書，借款1,200萬元，預扣108萬元利息後，於同年11月1
    日匯款1,092萬元至保證人楊健福兆豐商業銀行蘭雅分行帳
    戶（下稱原約定書），嗣於102年4月12日簽立系爭借款約定
    書，係以被上訴人之名義同意承擔上開債務，並共同再借款
    3,300萬元，依約定於預先扣除3個月利息270萬元後，分別
    於同年4月16日及17日匯款1,025萬780元、2,000萬元、4萬9
    ,220元至上開楊健福銀行帳戶，有上開2份借款約定書、被
    上訴人印鑑證明、板信商業銀行匯款申請書、臺灣銀行匯款
    申請書、第一商業銀行匯款申請書為證（見原審卷第10、11
    頁、第79至87頁）。足見系爭借款約定書雖記載上訴人出借
    金額為4,500萬元，實際上訴人僅交付借款4,122萬元（計算
    式：10,920,000＋10,250,780＋20,000,000＋49,220＝41,220,0
    00），為上訴人所不爭執（本院卷第76、77頁），應堪認定
    。又上訴人主張以元馥建設股份有限公司（下稱元馥公司）
    公司名義於106年3月13日、同年月31日、同年4月7日分別匯
    款500萬元、1,000萬元及3,000萬元，共4,500萬元至上訴人
    臺灣銀行延平分行000000000000號帳戶，為系爭借款之清償
    款等情，有元馥公司匯款收執聯3紙可按（見本院卷第225至
    229頁），固屬信實。惟上開匯還上訴人之金額顯然高於上
    訴人實際出借之款項，上訴人主張元馥公司上開4,500萬元
    匯款僅有清償借款本金，不包括利息云云，已與前情不符，
    尚難逕予採憑。
  ㈡又查原約定書及系爭借款約定書簽立時，借款人部分由楊健
    福在場所簽立，被上訴人則均未在場。而借款名義人欄之葉
    昭玉與楊健福原為夫妻，王仁心為葉昭玉、葉如玉之母，楊
    玉琴與楊健福為兄妹關係，有戶籍資料結果可稽（見外放限
    閱卷）等情，為上訴人所不爭執（見本院卷第76、77頁），
    堪予認定。而依系爭借款約定書所載，其上除由楊健福於保
    證人欄簽名外，尚有以系爭房地及另一門牌號碼為台北市○○
    區○○路000巷00號3樓房屋及其坐落土地，共同設定抵押，以
    為借款之擔保。就此借款過程，證人楊健福於原審已證述：
    伊透過祝厚民介紹林樹中借款，林樹中要求要有抵押品，因
    為家中動產及不動產均由伊保管，就拿系爭借款約定書上書
    寫的不動產向林樹中借款質押，上訴人為林樹中兒子，合約
    要用被上訴人名義借款是林樹中教伊的，合約也是林樹中做
    的，伊僅向被上訴人表示要借錢，並沒有說要借多少錢及向
    何人借錢，也沒有說系爭借款約定書上是用被上訴人名義借
    款等語明確（見原審卷第129、130頁）。徵諸系爭房地，暨
    臺北市○○區○○路000巷00號3樓房地分別為被上訴人所有，並
    非楊健福所有，及系爭借款之款項匯入楊健福帳戶、事後清
    償一節均由楊健福為之等情，為上訴人不爭執（見本院卷第
    173頁），並有臺灣銀行存摺存款歷史明細查詢表、第一銀
    行存摺存款客戶歷史交易明細表、台新銀行台幣存款歷史交
    易明細查詢可按（還款金額詳如附表「清償金額」欄所示，
    見本院卷第181至223頁），即與證人楊健福證述情節相符，
    堪予採信。足見系爭借款之實際借款人為楊健福，上訴人雖
    知此情，而仍提供以被上訴人為借款人名義之合約書予楊健
    福簽立，並由楊健福持被上訴人印鑑章用印。被上訴人抗辯
    其僅有同意提供不動產予楊健福辦理抵押貸款，並未同意擔
    任借款人，對系爭借款金額及約定內容均不知悉等情，即與
    前開情節相符，尚非無憑。
  ㈢再查楊健福自102年7月15日起，將如附表「清償金額」欄所
    示之金額，分別匯入上訴人指定之臺灣銀行、第一銀行、台
    新銀行帳戶，作為系爭借款之清償，迄至105年3月25日止等
    情，有臺灣銀行存摺存款歷史明細查詢表、第一銀行存摺存
    款客戶歷史交易明細表、台新銀行台幣存款歷史交易明細查
    詢可按（見本院卷第181至223頁），此為上訴人自行陳報，
    堪予認定。嗣於105年12月29日，由王仁心等3人與元馥公司
    簽立不動產買賣契約書（被上訴人所持版本名稱為附買回契
    約書，即系爭買賣契約書）（見原審卷第114至124頁、本院
    卷第117至135頁），約定由王仁心等3人將系爭房地以1億8,
    000萬元出售予元馥公司。系爭買賣契約書第2條關於價金及
    付款方式，約明買賣價金除代償王仁心等3人向玉山商業銀
    行股份有限公司貸款外，應先抵充原約定書及系爭借款契約
    書之借款，剩餘款項則再償還王仁心等3人對第三人陳鼎禮
    之借款，並將所製作2頁之價金交付明細表，與原約定書及
    系爭借款契約書併作為契約之附件，有不動產買賣契約書及
    附買回契約書在卷足資比較（見原審卷第114至124頁、本院
    卷第117至135頁）。後依系爭買賣契約書之約定，系爭房地
    於106年2月24日登記予元馥公司，且其上已無原由上訴人設
    定擔保系爭借款之抵押權存在等情，有系爭房地登記謄本可
    按（見原審卷第65至70頁）。而系爭買賣契約之買受人元馥
    公司，其法定代理人為上訴人，簽約之代理人則為林樹中等
    情，有系爭買賣契約書可按。則作為擔保系爭借款之系爭房
    地，於楊健福未再清償後，竟移轉予元馥公司，且上訴人復
    同意塗銷其所設定之抵押權等情，堪信被上訴人抗辯係因系
    爭房地遭拍賣，始知原約定書及系爭借款契約書存在，經與
    上訴人洽商後，由上訴人以元馥公司名義簽立系爭房地之買
    賣契約書以清償系爭借款等語，即屬可採。而價金交付明細
    表編號3、6之繳款金額依序為500萬元、4,000萬元，並註明
    為代償林冠之之借款，且經王仁心等3人簽名於其上等情，
    有價金交付明細表可按（本院卷第133頁），而被上訴人亦
    不否認簽名之真正（見本院卷第236頁），該價金交付明細
    表編號3、6之金額固堪信為系爭借款清償之記載。惟查，該
    繳款欄上並未記載收受日期，亦無記載此款項究係清償系爭
    借款之本金或利息，更遑論元馥公司係於106年3月13日、同
    年月31日、同年4月7日分別匯款500萬元、1,000萬元及3,00
    0萬元至上訴人帳戶，業如前述，顯與價金明細表上記載以2
    筆清償之金額不同，足見元馥公司之匯款係於簽約後自行決
    定還款時間。況被上訴人並不知悉楊健福借款實際收受金額
    及事後償還之情形，業如前述，其對價金交付明細表編號3
    、6款項之清償內容，自無從知悉。上訴人主張王仁心等3人
    簽名於其上，而知悉上開500萬元、4,000萬元之金額記載表
    明僅清償本金，未清償利息云云，顯與前情不符，而無足採
    。
  ㈣復查系爭買賣契約書並無任何字句提及於代償林冠之系爭借
    款後，仍就借款利息應予保留；且第4條約定：「一、契約
    於全體立約人共同簽署或蓋章之日起生效。二、甲方（元馥
    公司）與乙方、丙方及丁方（即王仁心等3人）就本買賣標
    的及附件1 、2（即原約定書及系爭借款約定書）之債權債
    務關係均以本契約之規定辦理，如有其餘口頭或書面約定牴
    觸本契約者，於本契約生效日起失其效力」等語（見本院卷
    第119頁）。則王仁心等3人既係105年12月29日簽立系爭買
    賣契約書，記明以價金抵充原約定書及系爭借款約定書之借
    款，並以此書面為據，則於被上訴人並不清楚楊健福系爭借
    款、還款金額之情形下，自有結算之意至明。而證人楊健福
    於原審證述：林樹中後來跟伊說債務這麼多，一定會被拍賣
    ，可以先把房子過給他，等我們有錢再給他，有簽一份附買
    回契約書等語（見原審卷第131頁）。足見上訴人雖以元馥
    公司為名義簽約，僅便於以系爭房地向銀行核貸，且系爭房
    地確已於106年2月24日辦畢所有權登記，並塗銷上訴人之抵
    押權，由元馥公司自行匯款予上訴人，以為清償等情，業如
    前述，堪信上訴人亦有以系爭買賣契約書作為結算系爭借款
    約定之意。衡諸常情，兩造於結算時，倘系爭借款尚有利息
    未清償，豈會未於結算時一併結算，或作保留之約定。而證
    人林樹中於另案（即臺灣士林地方法院107年度重訴字第491
    號事件，元馥公司訴請王仁心等3人遷讓返還系爭房地，王
    仁心等3人以元馥公司就系爭買賣契約書尾款未給付為由，
    提起債務人異議之訴）中更證述：系爭買賣契約書後附價金
    明細表編號1至6所載之款項元馥公司已清償，包含林冠之的
    欠款也都還完了等語明確（見本院卷第155頁）。足見被上
    訴人抗辯簽立系爭買賣契約書後，系爭借款已全部清償而消
    滅，上訴人已不得再請求利息等語，即非無憑。上訴人仍稱
    結算後尚有自105年3月26日起至106年3月13日止之利息未清
    償，本件係請求106年2月、3月利息之一部請求云云，顯與
    系爭買賣契約書約定不符，而無可採。
  ㈤再按金錢借貸為要物契約，因金錢之交付而生效力，故利息
    先扣之金錢借貸，其貸與之本金額應以利息預扣後實際交付
    借用人之金額為準，該預扣利息部分，既未實際交付借用人
    ，自不成立金錢借貸。查上訴人僅於102年4月17日交付系爭
    借款4,122萬元，業如前述，則上訴人請求還款之本息，自
    得僅以此計算。又查系爭借款約定書約定月利率為1.5%，清
    償日為102年10月15日，有系爭借款約定書可按（原審卷第1
    0頁）。上訴人主張約定利息為月利率2%，楊健福每月清償9
    0萬元（計算式：45,000,000×2%＝900,000），於清償期後續
    為清償至105年3月25日止之金額，均屬利息，而未還償本金
    云云，顯與兩造之約定不符；況約定月利率2%，其年利率為
    24%（計算式：2%×12＝24%），已逾民法第205條約定利率不
    得超過年息20%之規定，上訴人主張有此約定，自難認可採
    。又按清償人於清償時，得指定抵充順序，如未指定，則應
    先抵充費用、次充利息，次充原本，民法第321條、第323條
    分別定有明文。查楊健福及王仁心等3人還款時，並未指定
    抵充順序，自應依上開規定為抵充，則基此抵償之結果，詳
    如附表所示，並計至元馥公司前後匯款4,500萬元至上訴人
    帳戶時，其金額顯已超逾匯款時依系爭借款約定書計算應返
    還上訴人之金額，尚溢還53萬1,856元（每期累積或應扣利
    息，元以下四捨五入，詳如附表「尚餘借款本金」欄所示）
    。上訴人主張被上訴人所清償之金額僅為本金，尚欠利息未
    還云云，即無可採。
　㈥上訴人就系爭借款既已不得再為利息之請求，則楊健福有無
    代理被上訴人簽立系爭借款約定書，被上訴人應否負表見代
    理人本人之責任，或被上訴人有無就楊健福無權代理行為為
    事後承認，並應否負連帶責任等情，即無再予審究之必要。
四、綜上所述，系爭借款本息均已清償完畢，上訴人主張系爭借
    款僅本金已清償，利息尚未清償完畢，而為106年2月、3月
    利息之一部請求，訴請被上訴人連帶給付上訴人100萬元，
    為無理由，應予駁回。從而，原審所為上訴人敗訴之判決，
    所持理由雖與本院不同，惟結論並無二致，仍應予維持。上
    訴論旨指摘原判決不當，求予廢棄改判，為無理由，應駁回
    其上訴。
五、本件事證已臻明確，兩造其餘之攻擊或防禦方法及所用之證
    據，經本院斟酌後，認為均不足以影響本判決之結果，爰不
    逐一論列，附此敘明。
六、據上論結，本件上訴為無理由，依民事訴訟法第449條第2項
    、第78條，判決如主文。
中　　華　　民　　國　　109 　年　　6 　　月　　30　　日
                   民事第十庭 
                       審判長法  官  黃嘉烈
                             法  官  邱  琦
                             法  官  陳筱蓉
正本係照原本作成。
不得上訴。
中　　華　　民　　國　　109 　年　　6 　　月　　30　　日
　　　　　　   　　　　　　　書記官  陳珮茹 

















附表：
編號 日期 累積應償利息（即上1列尚餘借款本金×1.5%－同列應扣利息） 清償金額 應扣利息 應扣本金 （同列清償金額－同列應扣利息） 尚餘借款本金 （前列借款本金－同列應扣本金） 1 102年4月15日       41,220,000元 2 102年5月15日  618,300元        0元      0元     0元   41,220,000元 3 102年6月15日 1,236,600元      0元      0元     0元   41,220,000元 4 102年7月15日   954,900元 900,000元 900,000元     0元   41,220,000元 5 102年8月14日   673,200元 900,000元 900,000元     0元   41,220,000元 6 102年9月14日   391,500元 900,000元 900,000元     0元    41,220,000元  7 102年11月15日 （102年10月、11月2期）         0元 1,800,000元 1,628,100元 171,900元   41,048,100元 8 102年12月15日   615,722元       0元       0元     0元   41,048,100元 9 103年1月16日   331,444元 900,000元 900,000元     0元   41,048,100元 10 103年2月17日    47,166元  900,000元 900,000元     0元   41,048,100元 11 103年3月17日         0元 900,000元 662,888元 237,112元   40,810,988元 12 103年4月15日         0元 900,000元 612,165元 287,835元   40,523,153元 13 103年5月15日         0元 900,000元 607,847元 292,153元   40,231,000元 14 103年6月16日         0元 900,000元 603,465元 296,535元   39,934,465元 15 103年7月15日         0元 900,000元 599,017元 300,983元   39,633,482元 16 103年8月15日         0元 900,000元 594,502元 305,498元   39,327,984元 17 103年9月15日         0元 900,000元 589,920元 310,080元   39,017,904元 18 103年10月15日         0元 900,000元 585,269元 314,731元   38,703,173元 19 103年11月17日         0元 900,000元 580,548元 319,452元   38,383,721元 20 103年12月15日   575,756元       0元       0元       0元   38,383,721元 21 104年1月15日   251,512元  900,000元 900,000元       0元   38,383,721元 22 104年2月16日         0元 900,000元 827,268元  72,732元   38,310,989元 23 104年3月16日         0元 900,000元 574,665元 325,335元   37,985,654元 24 104年4月15日         0元 900,000元 569,785元 330,215元   37,655,439元  25 104年5月15日   564,832元         0元       0元       0元   37,655,439元 26 104年6月15日 1,129,664元       0元       0元        0元   37,655,439元   27 104年7月15日   794,496元 900,000元 900,000元       0元   37,655,439元 28 104年8月17日   459,328元 900,000元 900,000元       0元   37,655,439元 29 104年9月15日   124,160元 900,000元 900,000元       0元   37,655,439元 30 104年10月15日         0元 900,000元 688,992元 211,008元   37,444,431元 31 104年11月16日         0元 900,000元 561,666元 338,334元   37,106,097元 32 104年12月15日   556,591元         0元       0元       0元   37,106,097元 33 105年1月15日 1,113,182元         0元        0元       0元   37,106,097元 34 105年2月15日   769,773元 900,000元 900,000元       0元   37,106,097元 35 105年3月25日 （105年3月15日當期）   126,364元 1,200,000元 1,200,000元       0元   37,106,097元 36 105年4月15日   682,955元       0元       0元       0元   37,106,097元 37 105年5月15日 1,239,546元         0元       0元       0元   37,106,097元 38 105年6月15日 1,796,137元       0元       0元       0元   37,106,097元 39 105年7月15日 2,352,728元       0元       0元       0元   37,106,097元 40 105年8月15日 2,909,319元       0元       0元       0元   37,106,097元 41 105年9月15日 3,465,910元       0元       0元       0元   37,106,097元 42 105年10月15日 4,022,501元       0元       0元       0元   37,106,097元 43 105年11月15日 4,579,092元       0元       0元       0元   37,106,097元 44 105年12月15日 5,135,683元       0元         0元       0元   37,106,097元 45 106年1月15日 5,692,274元       0元       0元       0元   37,106,097元   46 106年2月15日 6,248,865元       0元       0元       0元   37,106,097元 47 106年3月13日 1,805,456元 5,000,000元 5,000,000元       0元   37,106,097元 48 106年3月31日、同年4月7日        0元 40,000,000元 2,362,047元 37,637,953元     -531,856元